【裁判字號】    88,上易,1083
【裁判日期】    890307
【裁判案由】    重利
【裁判全文】
臺灣高等法院臺南分院刑事判決          八十八年度上易字第一０八三號  Ａ
      上  訴  人
      即  被  告  甲  ○  ○
      選任辯護人  吳  信  賢
右上訴人因重利案件，不服臺灣臺南地方法院八十八年度易字第一二九號中華民國八
十八年五月十二日第一審判決（起訴案號：臺灣臺南地方法院檢察署八十七年度偵續
字第一三五號），提起上訴，本院判決如左：
      主      文
原判決撤銷。
甲○○連續乘他人急迫，貸以金錢，而取得與原本顯不相當之重利，處有期徒刑肆月
，如易科罰金，以參佰元折算壹日。
      事      實
一、甲○○與乙○○係連襟關係，甲○○曾因乙○○在華南商業銀行台南分行、台南
    區中小企業銀行府城分行、中央信託局高雄分局等金融機構之借貸案件，為乙○
    ○及其妻林程惠英，以及乙○○經營之惠楷股份有限公司、賦鋼股份有限公司之
    借貸往來擔任保證人，而知乙○○經濟拮据，並在大陸投資設廠，急迫需用金錢
    ，竟基於概括之犯意，自民國八十四年至八十六年間，連續多次乘乙○○急迫用
    錢之際，多次貸予現金（詳如附件），並約定月息百分之六．六七至百分之八（
    即年利率百分之八十至百分之九十六）不等之利息，而取得與原本顯不相當之重
    利，利息金額高達六百九十六萬七千七百二十三元。
二、案經乙○○訴請臺灣臺南地方法院檢察署檢察官偵查起訴。
      理      由
一、訊之上訴人即被告甲○○矢口否認重利犯行，辯稱：伊與告訴人為連襟，八十四
    年之前，告訴人曾請伊幫忙調度資金，後來亦曾以伊為人頭，向銀行及錢莊借錢
    ，伊雖有借錢給告訴人，但利息為月息一分八。又因告訴人患有五十肩，請伊幫
    忙記帳，但本件部分支票是告訴人太太林程惠英之字跡，帳冊日期部分為被告字
    跡，又帳冊中打三角形的部分是林程惠英字跡，足認林程惠英亦知借貸之事。另
    伊在華南商業銀行台南分行、台南區中小企業銀行府城分行、中央信託局高雄分
    局等，為告訴人及其妻林程惠英，及其所經營之惠楷股份有限公司、賦鋼股份有
    限公司，借貸往來擔任保證人或相互為保證人，自無重利之犯意。本件借貸自八
    十四年起至八十六年間止，期間長達三年，足認告訴人並無乘被告急迫、輕率或
    無經驗之情事云云。
二、惟查：
  (一)告訴人於原審及本院調查中均否認知悉其妻林程惠英曾貸與公司金錢，且證人林
    程惠英於原審調查中證稱：「我是把錢交給甲○○去運用，因為我很信任甲○○
    ，每次甲○○告訴我公司缺錢，我就將錢交給他」等語。又被告於原審調查中供
    稱：「有一千七百萬元是他太太以我的名義借給公司，她騙先生是由我去調資金
    的，因她與告訴人平常感情不好，常吵架。」（參見原審八十八年二月一日調查
    筆錄）等情，其三人供詞互核相符，當可採信。
  (二)告訴人於原審調查中供稱：「資金之調度是我太太（指林程惠英）及甲○○負責
    」等語（參見原審八十八年四月十四日調查筆錄），足徵告訴人所需資金，均係
    由被告與林程惠英調度。但不能依此即認告訴人知悉林程惠英貸予告訴人金錢；
    又帳冊中雖有告訴人、林程惠英及被告等人之簽名，亦不能因此即認定告訴人知
    悉林程惠英出資貸與告訴人。況林程惠英所出資之一千七百萬元，僅係被告貸予
    告訴人之部分款項，並非全部款項，又被告是否充當告訴人及其公司之連帶保證
    人及帳冊由何人書寫，均不因而解免被告重利犯行之罪責。
  (三)被告於檢察官偵查中辯稱：「這些帳冊都是乙○○自己寫的，有部分是他叫我寫
    的，我依據他意思去記載，詳細內容我也不知道」云云，然查：被告於告訴人所
    開設公司內擔任資金調度工作，此亦為被告所不否認，依此顯難認為被告不知其
    所記載之帳冊內容為何？
  (四)被告曾在華南商業銀行台南分行、台南區中小企業銀行府城分行、中央信託局高
    雄分局等金融機構為乙○○及其妻林程惠英，及告訴人所經營之惠楷股份有限公
    司、賦鋼股份有限公司借貸事件擔任保證人，自知乙○○經濟拮据，並因在大陸
    投資設廠急需用錢，雖告訴人向被告借款之期間雖長達三年，然告訴人為擴展中
    國大陸市場，擴張本身之營運規模，且適逢冷凍業陷入不景氣而導致資金緊俏，
    依此，足認被告確有乘告訴人之急迫而貸與金錢之情事。
  (五)被告否認貸與告訴人款項，然經本院向上海商業銀行東台南分行、華南商業銀行
    台南分行、萬通商業銀行台南分行、台南中小企業銀行府城分行調取被告在各該
    銀行之交易明細表，核對被告領取告訴人利息支票，其中利息超過月息六．六七
    分以上（即逾年息百分之八十）部分，計列如附表所示（月息百分之三即年息百
    分之卅六以下，實務上不認係重利，依整理所得資料，告訴人與被告往來，大部
    分以月息百之八計算，僅有四筆為月息百分之一．八，此四筆不合重利罪要件，
    不予計入），是被告所辯，其借與告訴人款項之利息都在一分八而已，顯與事實
    不合，自不足採。又依附表所計利息金額高達六百九十六萬七千七百二十三元，
    被告有依月息六．六七至八分不等利率計算利息，而取得與原本顯不相當之重利
    甚明。
  (六)綜上所述，被告收取上揭重利之事實，應堪認定，其辯稱僅取得較低之利息云云
    ，洵屬避重就輕之詞，要無可採。被告收取之高利有年息百分之八十至百分之九
    十六不等，顯已逾民法第二百零五條所定最高利率週年利率百分之二十相去甚遠
    ，自屬與原本顯不相當之重利。告訴人不得已向被告借款而允以重利為酬等情，
    亦據於本院調查中陳述綦詳，被告收取重利，係趁告訴人之急迫亦明，本件事證
    已甚明確，被告犯行洵堪認定。
三、查被告甲○○乘他人急迫，貸以金錢，而取得與原本顯不相當之重利，核其所為
    ，係犯刑法第三百四十四條之重利罪。其先後多次犯行，時間緊接、構成要件相
    同，顯係基於概括之犯意為之，應依連續犯之規定論以一罪，並加重其刑。原審
    以被告罪證明確，因予論罪科刑，固非無見，惟按有罪之判決書，應記載犯罪之
    事實，諸凡有關犯罪時間、地點、方法、態樣，以及其他與適用法律有關之事項
    ，均應為詳實之記載，足為適用法律之依據，最高法院六十三年臺上字第二一五
    三號判例可資參照。原判決關於被告犯罪時間、利息計算方法、利息所得、及有
    無乘人急迫等與判決相關事項均未於事實中記載，且未於理由中敘明認定之依據
    ，自有未洽。被告上訴意旨仍執前詞否認犯罪，雖無理由，然原判決既有可議，
    自應撤銷改判，以期適法。爰審酌被告犯罪之動機、目的、方法、手段、所生危
    害僅告訴人一人、犯後仍矯言掩飾犯行，不知悔改等一切情狀，量處如主文所示
    之刑，並諭知如易科罰金之折算標準，以資懲儆。
據上論結，應依刑事訴訟法第三百六十九條第一項前段、第三百六十四條、第二百九
十九條第一項前段，刑法第五十六條、第三百四十四條、第四十一條，罰金罰鍰提高
標準條例第一條前段、第二條，判決如主文。
本案經檢察官曾顯智到庭執行職務。
中    華    民    國      八十九      年      三      月        七      日
                                  臺灣高等法院臺南分院刑事第二庭
                                      審判長法官  游    明    仁
                                            法官  呂    佳    徵
                    法官  李    文    福
右正本證明與原本無異。
不得上訴。
                                      法院書記官  徐    瑞    清
中    華    民    國      八十九      年      三      月       八       日
附錄：本判決論罪法條
刑法第三百四十四條
    乘他人急迫、輕率或無經驗，貸以金錢或其他物品，而取得與原本顯不相當之重
    利者，處一年以下有期徒刑、拘役或科或併科一千元以下罰金。


司法院資訊處製作；財團法人民間司法改革基金會備份。
